臺灣彰化地方法院刑事判決
111年度訴字第742號
公  訴  人  臺灣彰化地方檢察署檢察官
被      告  吳明熹


上列被告因加重詐欺等案件，經檢察官提起公訴（111年度偵字
第6279、6629號），被告於準備程序進行中就被訴事實為有罪之
陳述，本院進行簡式審判程序，判決如下：
    主  文
吳明熹犯附表編號1至3所示之罪，各處如附表編號1至3「主文」
欄所示之刑。應執行有期徒刑壹年參月。
扣案之iPhone行動電話1支（含門號SIM卡1張）沒收之。
    犯罪事實及理由
一、程序事項：被告吳明熹就被訴事實為有罪之陳述，經本院合
    議庭裁定由受命法官獨任以簡式審判程序審理，依刑事訴訟
    法第273條之2、同法第159條第2項之規定，不適用傳聞法則
    有關限制證據能力之相關規定；並得依刑事訴訟法第310條
    之2準用同法第454條之規定製作略式判決書，僅需記載犯罪
    事實、證據名稱及應適用之法條，且得以簡略方式為之，先
    予敘明。
二、犯罪事實：吳明熹與TELEGRAM通訊軟體暱稱「卡西法」之人
    及其所屬詐欺集團其他姓名年籍不詳之成員共同意圖為自己
    不法之所有，基於三人以上共同詐欺取財及掩飾、隱匿詐欺
    所得去向之洗錢犯意聯絡，由吳明熹擔任收水角色，負責向
    車手收取款項，另由該詐欺集團之不詳成員分別於附表編號
    1至3所載之詐欺時間、以附表編號1至3所示之方式向龐何玉
    英、林天賜、潘仁華施用詐術，致其等均陷於錯誤，依指示
    匯款（匯入帳戶、匯款時間及金額詳如附表所載），再由詐
    欺集團之不詳成員指示姚琮閔（姚琮閔另經檢察官為不起訴
    處分）將匯入其帳戶內之款項領出，姚琮閔遂委由其不知情
    之配偶周昱伶先於民國111年2月18日12時5分許，前往彰化
    縣○○鄉○○○路000號台中商業銀行（下稱台中銀行）伸港分行
    ，臨櫃提領龐何玉英匯入姚琮閔名下台中銀行伸港分行帳號
    000000000000號帳戶內之款項（此次提領金額為新臺幣【下
    同】27萬元，有包含1筆非本案被害人羅靜薇匯入之款項）
    ，周昱伶取得款項後交付予姚琮閔，由姚琮閔於同日12時30
    分許，在彰化縣○○鄉○○路0段000號建物旁巷子內，將款項交
    付予吳明熹。周昱伶再於111年2月18日15時12至16分許，前
    往彰化縣○○鄉○○○路000號中華郵政股份有限公司伸港郵局（
    下稱伸港郵局），提領林天賜、潘仁華匯入姚琮閔名下伸港
    郵局帳號00000000000000號帳戶內之款項共29萬元，取得後
    交付予姚琮閔，由姚琮閔於同日15時38分（起訴書誤載為28
    分）許，在彰化縣○○鄉○○路000號之超商門市往南100公尺處
    ，將提領所得交付予吳明熹。嗣再由吳明熹於同日17時許，
    在臺中市南屯區大墩十一街附近公園，將龐何玉英、林天賜
    、潘仁華3人受詐騙之款項共49萬元，交付予詐欺集團指定
    之不詳成員，以此方式製造金流斷點，而掩飾、隱匿詐欺犯
    罪所得之去向。
三、前項犯罪事實，有下列證據可資為佐：
  ㈠被告吳明熹於警詢、偵查中、本院審理時之供述。
  ㈡證人姚琮閔於警詢、偵查中之證言；證人周昱伶、張安福於
    警詢時之證言。
  ㈢證人即告訴人龐何玉英、林天賜、潘仁華於警詢時之證言。
  ㈣員警蒐證照片含證人周昱伶提款、姚琮閔交款、被告取款之
    全部相關監視器影像截圖(他字卷第67至113頁、偵6279號卷
    第109至175頁)。
  ㈤姚琮閔警示帳戶提領一覽表；台中銀行伸港分行帳號0000000
    00000號帳戶之提領資料、交易明細；伸港郵局帳號0000000
    0000000號帳戶交易明細(偵6279號卷第45至55頁)。
  ㈥告訴人林天賜受詐騙部分：告訴人林天賜提供之臺灣土地銀
    行匯款申請書影本與活期儲蓄存款存摺封面影本、內政部警
    政署反詐騙諮詢專線紀錄表、高雄市政府警察局楠梓分局加
    昌派出所受理詐騙帳戶通報警示簡便格式表、金融機構聯防
    機制通報單(偵6279號卷第59至65頁)。
  ㈦告訴人潘仁華受詐騙部分：告訴人潘仁華提出之郵政入戶匯
    款申請書影本、內政部警政署反詐騙諮詢專線紀錄表、臺中
    市政府警察局第二分局永興派出所受理詐騙帳戶通報警示簡
    便格式表、金融機構聯防機制通報單(偵6279號卷第69至75
    頁)。
  ㈧告訴人龐何玉英受詐騙部分：告訴人龐何玉英提出之郵政跨
    行匯款申請書、內政部警政署反詐騙諮詢專線紀錄表、桃園
    市政府警察局龍潭分局龍潭派出所受理詐騙帳戶通報警示簡
    便格式表、金融機構聯防機制通報單(偵6279號卷第81至88
    頁)。
  ㈨彰化縣警察局和美分局搜索暨扣押筆錄、扣押物品目錄表、
    扣押物品收據、扣案手機照片(偵6279號卷第97至105頁)。
  ㈩扣案之iPhone行動電話1支（含門號SIM卡1張）。
四、論罪科刑部分：
　㈠按洗錢防制法第15條之特殊洗錢罪，係在無法證明前置犯罪
    之特定不法所得，而未能依洗錢防制法第14條之一般洗錢罪
    論處時，始予適用。倘能證明人頭帳戶內之資金係前置之特
    定犯罪所得，即應逕以一般洗錢罪論處，自無適用特殊洗錢
    罪之餘地。例如詐欺集團向被害人施用詐術後，為隱匿其詐
    欺所得財物之去向，而令被害人將其款項轉入該集團所持有
    、使用之人頭帳戶，並由該集團所屬之車手前往提領詐欺所
    得款項得逞，檢察官如能證明該帳戶內之資金係本案詐欺之
    特定犯罪所得，即已該當於洗錢防制法第14條第1項之一般
    洗錢罪；至若無法將人頭帳戶內可疑資金與本案詐欺犯罪聯
    結，而不該當第2條洗錢行為之要件，當無從依洗錢防制法
    第14條第1項之一般洗錢罪論處，僅能論以洗錢防制法第15
    條第1項之特殊洗錢罪。另過去實務認為，行為人對犯特定
    犯罪所得之財物或利益作直接使用或消費之處分行為，或僅
    將自己犯罪所得財物交予其他共同正犯，祇屬犯罪後處分贓
    物之行為，非本條例所規範之洗錢行為，惟依修正後洗錢防
    制法規定，倘行為人意圖掩飾或隱匿特定犯罪所得來源，而
    將特定犯罪所得直接消費處分，甚或交予其他共同正犯，而
    由共同正犯以虛假交易外觀掩飾不法金流移動，即難認單純
    犯罪後處分贓物之行為，應仍構成洗錢防制法第2條第1或2
    款之洗錢行為（最高法院108年度台上字第1744號判決意旨
    參照）。本件詐欺集團詐欺告訴人龐何玉英、林天賜、潘仁
    華後，使其等將款項匯入該詐欺集團指定之人頭帳戶，由周
    昱伶提領後交付予姚琮閔，姚琮閔再交付予被告，被告再轉
    交詐欺集團上手成員，以掩飾、隱匿詐欺所得之去向，其犯
    行應成立洗錢防制法第14條第1項之一般洗錢罪。
　㈡核被告就附表編號1至3各次所為，均係犯刑法第339條之4第1
    項第2款之三人以上共同詐欺取財罪及洗錢防制法第14條第1
    項之一般洗錢罪。
　㈢被告就附表編號1至3各次犯行，與暱稱「卡西法」之人及該
    詐欺集團其他不詳成員間，具有犯意聯絡及行為分擔，皆為
    共同正犯。
　㈣被告於附表編號1至3均係以一行為同時觸犯加重詐欺取財罪
    及一般洗錢罪，均為想像競合犯，應依刑法第55條前段之規
    定，各從一重之三人以上共同詐欺取財罪處斷。
　㈤加重詐欺取財罪係侵害個人財產法益之犯罪，應以被害人數
    決定其犯罪之罪數，被告就附表編號1至3所示各次詐欺取財
    犯行，係分別侵害告訴人龐何玉英、林天賜、潘仁華等3人
    之財產法益，被害人不同，自應分論併罰。
　㈥又想像競合犯之處斷刑，本質上係「刑之合併」。其所謂從
    一重處斷，乃將想像競合犯組成之評價上數罪，合併為科刑
    一罪，其所對應之刑罰，亦合併其評價上數罪之數法定刑，
    而為一個處斷刑。易言之，想像競合犯侵害數法益者皆成立
    犯罪，論罪時必須輕、重罪併舉論述，同時宣告所犯各罪名
    ，包括各罪有無加重、減免其刑之情形，亦應說明論列，量
    刑時併衡酌輕罪部分量刑事由，評價始為充足，然後依刑法
    第55條前段規定「從一重處斷」，非謂對於其餘各罪可置而
    不論。因此，法院決定處斷刑時，雖以其中最重罪名之法定
    刑，做為裁量之準據，惟於裁量其輕重時，仍應將輕罪合併
    評價在內（最高法院108年度台上字第4408號判決意旨參照
    ）。查被告於偵查及審判中均已自白洗錢犯行（見他字卷第
    197頁、本院卷第56、138頁），就所犯洗錢防制法第14條第
    1項之洗錢罪，則符合同法第16條第2項所定之減輕其刑規定
    ，該減輕事由自應於量刑時併予衡酌。
　㈦爰以行為人之責任為基礎，審酌被告擔任詐欺集團收水角色
    ，與該詐欺集團其他成員彼此分工合作，共同詐取告訴人龐
    何玉英、林天賜、潘仁華等人之財物，造成上開告訴人受有
    財產上之損害，惟被告犯後已與告訴人龐何玉英、林天賜成
    立調解，願意自112年1月起以分期方式給付告訴人龐何玉英
    20萬元，並已賠償告訴人林天賜5萬元，有本院111年度彰司
    刑移調字第394、436號調解程序筆錄、111年10月20日電話
    洽辦公務紀錄單在卷足憑（本院卷第67至68頁、第81至82頁
    、第117頁），有彌補告訴人龐何玉英、林天賜損害之誠意
    與具體作為，至告訴人潘仁華部分，則因調解期日未到庭致
    無法調解，被告犯後坦承洗錢犯行，其擔任收水角色，非居
    於本案犯罪之主導地位，及其參與之情節、犯罪所生損害、
    被告智識程度為大學畢業、目前在運動用品門市當店員、未
    婚、與父母同住之家庭狀況等一切情狀，分別量處如附表編
    號1至3「主文」欄所示之刑。復審酌被告所犯上開3罪之行
    為態樣、手段相同，犯罪日期在同一天，並斟酌被告實行各
    次犯行之次數、不法內涵、侵害法益程度等情，為整體非難
    評價後，依刑法第51條第5款之規定，定其應執行之刑為有
    期徒刑1年3月。
五、關於沒收：
　㈠扣案之iPhone行動電話1支（含門號SIM卡1張），被告供稱：
    該手機是詐欺上手所有，是詐欺上手交給我，從事詐騙收款
    時用來與上手聯繫用。…這支電話連同SIM卡都是詐騙集團給
    我用的，是詐騙集團的東西，做為本案使用的工具等語（他
    字卷第174頁、本院卷第137頁），堪認係屬於犯罪行為人所
    有供本件犯罪所用之物，依刑法第38條第2項前段之規定宣
    告沒收之。
　㈡被告供稱：我的酬勞是收取款項金額的百分之一。…當天收到
    的錢會分1％給我，是我交給他的那個人會另外給我現金。…
    以本案被害人匯入的金額計算，我的犯罪所得是4,900元等
    語（他字卷第176、195頁、本院卷第139頁），被告於本案
    雖有獲得4,900元之報酬，但被告已賠償告訴人林天賜5萬元
    ，其所賠償之金額已超過其本案犯罪所得，因此不再對被告
    宣告沒收或追徵其犯罪所得。
六、據上論斷，依刑事訴訟法第273條之1第1項、第299條第1項
    前段、第310條之2、第454條第1項，判決如主文。
本案經檢察官王元郁提起公訴，檢察官黃建銘、鄭安宇到庭執行
職務。
中　　華　　民　　國　　111 　年　　11　　月　　3 　　日
                  刑事第二庭    法  官  王素珍
以上正本證明與原本無異。　　　　　　　　　
如不服本判決應於收受判決後20日內向本院提出上訴書狀，並應
敘述具體理由。其未敘述上訴理由者，應於上訴期間屆滿後20日
內向本院補提理由書（均須按他造當事人之人數附繕本）「切勿
逕送上級法院」。
告訴人或被害人對於判決如有不服具備理由請求檢察官上訴者，
其上訴期間之計算係以檢察官收受判決正本之日期為準。
中　　華　　民　　國　　111 　年　　11　　月　　3 　　日
                                書記官　王心怡
附錄本案論罪科刑法條：
中華民國刑法第339條之4
犯第339條詐欺罪而有下列情形之一者，處1年以上7年以下有期
徒刑，得併科1百萬元以下罰金：
一、冒用政府機關或公務員名義犯之。
二、三人以上共同犯之。
三、以廣播電視、電子通訊、網際網路或其他媒體等傳播工具，
    對公眾散布而犯之。
前項之未遂犯罰之。
中華民國刑法第339條之2
（違法由自動付款設備取得他人之物之處罰）
意圖為自己或第三人不法之所有，以不正方法由自動付款設備取
得他人之物者，處3年以下有期徒刑、拘役或30萬元以下罰金。
以前項方法得財產上不法之利益或使第三人得之者，亦同。
前二項之未遂犯罰之。
洗錢防制法第14條
有第二條各款所列洗錢行為者，處7年以下有期徒刑，併科新臺
幣5百萬元以下罰金。
前項之未遂犯罰之。
前二項情形，不得科以超過其特定犯罪所定最重本刑之刑。
附表：
編號 詐欺時間、方式 主  文 1龐何玉英 詐欺集團成員於111年2月17日13時許，自稱為龐何玉英之姪子以LINE通訊軟體打電話向龐何玉英佯稱：因為貨物款項不夠錢付，要借錢等語，使龐何玉英陷於錯誤，於111年2月18日10時39分許，臨櫃匯款20萬元至姚琮閔之台中銀行伸港分行帳號000000000000號帳戶。 吳明熹犯三人以上共同詐欺取財罪，處有期徒刑壹年壹月。 2 林天賜 詐欺集團成員於111年2月17日20時許，自稱為林天賜之姪女打電話向林天賜佯稱其Line帳號已經變更云云，翌日林天賜依其告知加入新的Line帳號後，即向林天賜佯稱：要借錢等語，使林天賜陷於錯誤，於111年2月18日12時8分許，臨櫃匯款15萬元至姚琮閔之伸港郵局帳號00000000000000號帳戶。 吳明熹犯三人以上共同詐欺取財罪，處有期徒刑壹年。 3潘仁華 詐欺集團成員於111年2月18日9時許，佯為潘仁華之親戚「吳素惠」打電話向潘仁華謊稱：急需金錢周轉等語，使潘仁華陷於錯誤，於同日12時49分許，臨櫃匯款14萬元至姚琮閔之伸港郵局帳號00000000000000號帳戶。 吳明熹犯三人以上共同詐欺取財罪，處有期徒刑壹年壹月。